臺灣高等法院高雄分院刑事判決　　　　 96年度上訴字第166號
上　訴　人　臺灣高雄地方法院檢察署檢察官
被　　　告　甲○○
上列上訴人因被告違反商業會計法等案件，不服臺灣高雄地方法
院95年度訴字第3786號中華民國95年12月19日第一審判決（起訴
案號：臺灣高雄地方法院檢察署95年度偵字第23556 號），提起
上訴，本院判決如下：
    主  文
上訴駁回。
    理  由
一、公訴意旨略以：被告甲○○可預見將自己之國民身分證交與
    他人，可能遭他人以其名義擔任空頭公司之掛名負責人，將
    使他人得以利用該空頭公司從事不法行為，竟仍不違背其本
    意，基於幫助他人犯罪之不確定故意，於民國（以下同）91
    年間，將其國民身分證交予其姪子何建坤（已歿），容由他
    人以其名義辦理登記為美適貿易有限公司（設高雄市前金區
    ○○○路86號，下稱美適公司）之負責人，再由何建坤或姓
    名年籍不詳之人，自92年1 月間起至同年4 月間止，藉加值
    型營業稅制之進項、銷項扣抵原則得獲主管稅捐稽徵機關退
    還溢付營業稅之機會，以美適公司名義，開立不實之會計憑
    證統一發票共計18紙，金額合計新臺幣（下同）8,511,936
    元，幫助建瑩貿易有限公司、統領興實業有限公司、必展實
    業有限公司、金日祥企業有限公司及德匯峰實業有限公司（
    以下分別簡稱建瑩公司、統領公司、必展公司、金日祥公司
    及德匯峰公司）逃漏營業稅合計42萬5,597 元，致生損害於
    稅捐稽徵機關對於稅捐資料查核管理之正確性，因認被告甲
    ○○涉有稅捐稽徵法第43條第1 項之幫助逃漏稅捐及商業會
    計法第71條第1 款之明知為不實之事項而填製會計憑證之罪
    嫌。
二、公訴人認被告甲○○涉有稅捐稽徵法第43條第1 項之幫助逃
    漏稅捐及商業會計法第71條第1 款之明知為不實之事項而填
    製會計憑證罪嫌，係以犯罪行為人為了躲避檢警追查，以「
    人頭」擔任名義上負責人，該犯罪行為人即在公司名義掩護
    之下從事詐欺、偽造文書或逃漏稅捐等行為，此為一般人依
    通常知識所能瞭解，且電視、報紙等媒體亦對於此種犯罪手
    法多加報導，被告既是具有相當智識之成年人，足認被告甲
    ○○主觀上應可預見何建坤欲利用其國民身分證從事不法犯
    罪行為，復有財政部高雄市國稅局95年4 月20日財高國稅審
    三字第0950017371號函暨所附美適公司開立不實發票明細表
    、營業稅年度資料查詢單及營業人進銷交易對象彙加明細表
    在卷可稽等語，為其論據。
三、訊據被告甲○○堅決否認有何前開犯行，辯稱：於91年間，
    侄子何建坤以欲幫忙辦理全民健康保險為由，向我索取國民
    身分證，我不知道何建坤將我登記為美適公司之負責人，亦
    對美適公司開立不實統一發票之行為不知情等語。經查：
（一）被告甲○○於91年12月26日經變更登記為美適公司之名義
      負責人，而不詳姓名年籍之人自92年1 月間起至同年4 月
      間止，藉加值型營業稅制之進項、銷項扣抵原則得獲主管
      稅捐稽徵機關退還溢付營業稅之機會，以美適公司名義，
      開立不實之會計憑證統一發票共計18紙，金額合計8,511,
      936 元，幫助建瑩公司、統領興公司、必展公司、金日祥
      公司及德匯峰公司共逃漏營業稅合計42萬5,597 元乙節，
      為被告所不爭執，復有財政部高雄市國稅局95年4 月20日
      財高國稅審三字第0950017371號函暨所附之美適公司開立
      不實發票明細表、營業稅稅籍資料查詢作業單、美適公司
      申報書跨中心查詢單、營業稅年度資料查詢單、營業人進
      銷交易對象彙加明細表及營業人銷售額與稅額申報書（彙
      總單）各1 份在卷可稽，上開事實固堪以認定。
（二）按國民身分證屬於國家核發與個人資料相關之重要文件，
      一般正常情形下皆應妥當保管，且不得借予他人使用，惟
      國民身分證基於各種原因而可能由他人持有，例如申辦行
      動電話、信用卡、辦理勞保、全民健康保險，均須將國民
      身分證交由承辦人員核對或影印後將影本附於相關申請文
      件內，是以，尚難以國民身分證遭他人冒用而為不法行為
      ，即遽認該國民身分證之所有人涉有犯罪行為。從而，本
      案被告甲○○之國民身分證雖經持以向高雄市政府建設局
      申請變更為美適公司負責人，則依上開所述，尚不得據此
      即認被告甲○○有幫助何建坤或不詳之人犯罪之故意。至
      於卷附之財政部高雄市國稅局95年4 月20日財高國稅審三
      字第0950017371號函暨所附美適公司開立不實發票明細表
      、營業稅稅籍資料查詢作業單、美適公司申報書跨中心查
      詢單、營業稅年度資料查詢單、營業人進銷交易對象彙加
      明細表及營業人銷售額與稅額申報書（彙總單）各1 份，
      僅足以證明美適公司確有幫助逃漏稅捐之行為，然被告甲
      ○○只是由其侄子何建坤登記為美適公司之出名負責人，
      實際上並未經管該公司事務，尚不得遽認係被告甲○○所
      為。
（三）又証人即何建坤前配偶劉金治於本院審理時陳稱：「我是
      何建坤的前妻，我叫被告叔公」「被告是被何建坤當作人
      頭」「被告是來做打雜的」「（問：被告的身分證被拿去
      使用當作人頭，妳如何知道？）答：他是來何建坤那裡做
      打雜的，美適公司來函時，他也不知所措的來找我，因為
      他的戶籍寄放我那裡，我告訴他是被當作人頭了」等語（
      見95年3 月5 日本院審判筆錄）。又被告甲○○學歷是國
      小畢業，業据其於本院審理時陳明，又當時被告甲○○時
      年63歲，未婚，且為清寒戶，有其戶籍謄本、清寒證明書
      附於本院卷可稽。因被告甲○○知識程度不高，年紀也大
      ，索用其身分者又是其侄子，使其注意程度相對降低，則
      被告甲○○辯稱：侄子何建坤以欲幫忙辦理全民健康保險
      為由，向我索取國民身分證，不知道何建坤將我登記為美
      適公司之負責人，亦對美適公司開立不實統一發票之行為
      不知情等語，尚堪採信。
    綜上所述，因被告甲○○知識程度不高，年紀也大，索用其
    身分者又是其侄子何建坤，使其注意程度相對降低，又未得
    分文，則被告甲○○應是被其侄子何建坤所利用，此外復查
    無其他確切証据証明被告甲○○有幫助逃漏稅捐及明知為不
    實之事項而填製會計憑證之犯罪情事，不能証明被告犯罪。
四、原審以不能証明被告甲○○犯罪，依法諭知無罪，核無不合
    ，檢察官上訴指摘原判決不當，為無理由，應予駁回。
據上論結，應依刑事訴訟法第368 條，判決如主文。
本案經檢察官林應華到庭執行職務。
中　　華　　民　　國　　96　　年　　3 　　月　　19　　日
            刑事第六庭  審判長法  官  王憲義
                              法  官  李璧君
                              法  官  張盛喜
以上正本證明與原本無異。
檢察官如不服本判決應於收受本判決後10日內向本院提出上訴書
狀，其未敘述上訴理由者，並得於提起上訴後10日內向本院補提
理由書狀（均須按他造當事人之人數附繕本）「切勿逕送上級法
院」。
被告不得上訴。
中　　華　　民　　國　　96　　年　　3 　　月　　19　　日
　　　　　　　　　　　　　　　書記官  林明威
